臺灣高等法院臺南分院刑事判決
上　訴　人
即　被　告　吳娥
上列上訴人即被告因詐欺案件，不服臺灣臺南地方法院98年度易
字第1394號中華民國99年8月27日第一審判決（起訴案號：臺灣
臺南地方法院檢察署98年度偵字第7106號；移送併辦：99年度偵
字第1062號），提起上訴，本院判決如下：
    主      文
原判決撤銷。
吳娥幫助意圖為自己不法之所有，以詐術使人將本人之物交付，
處有期徒刑肆月，如易科罰金，以新臺幣壹仟元折算壹日。
    事      實
一、吳娥明知將自己之行動電話門號SIM卡提供他人使用，將可
    能遭詐欺取財集團利用作為犯罪工具，猶基於縱有人以其行
    動電話門號SIM卡實施財產犯罪亦不違背其本意之不確定故
    意，而基於幫助該人或其轉手之人實施詐欺取財犯罪之不確
    定故意，於民國（下同）97年11月22日，在新竹縣竹北市○
    ○○路上，委託不知情之不詳姓名者向遠傳電信股份有限公
    司（下稱遠傳電信公司）、和信電信股份有限公司（下稱和
    信電信公司）之竹北中華特約服務中心，同時申辦門號0000
    000000號（下稱遠傳電信門號）、門號0000000000號（下稱
    和信電信門號）之行動電話預付卡各1張，辦妥後再由該不
    知情之人將上開門號及預付卡交給吳娥後，吳娥遂於97 年
    12月2日前某日在不詳地點，交付予真實姓名年籍不詳之人
    士使用，任由該等人士或其所屬集團成員使用上開行動電話
    門號。該詐欺集團成員遂共同基於意圖為自己不法所有之犯
    意聯絡，於97年12月初之自由時報上佯登應徵司機之廣告（
    刊載上開遠傳電信門號），並以上揭門號作為聯絡之用，而
    為下列行為：
  (一)適蔡東廷（所涉幫助詐欺部分，由檢察官另為不起訴處分）
    閱覽上開報紙廣告後，信以為真，撥打廣告上所刊載之上開
    遠傳電信門號與對方聯絡後，對方再以上開和信電信門號撥
    打電話予蔡東廷，要求提供帳戶資料作為薪資轉帳使用，蔡
    東廷乃依對方指示在高雄市○○○路之國道1號高速公路交
    流道附近，將其向友人謝昌翰（涉嫌幫助詐欺部分，由檢察
    官另為不起訴處分）借得之第一商業銀行赤崁分行帳號0000
    0000000000號帳戶（下稱赤崁分行帳戶）之存摺及提款卡（
    含密碼）交付予佯予面試之不詳人士。嗣不法詐騙集團取得
    謝昌翰所有之赤崁分行帳戶後，即(1)於97年12月4日下午5時
    餘，撥打電話給徐瑄徽，訛稱其在東森購物誤設定為分期付
    款，應至提款機操作取消設定云云為藉口，致使徐瑄徽不疑
    有他，依指示於同日晚間7時45分、7時53分許，接續轉帳部
    分受騙金額2筆共新臺幣（下同）35,000元至謝昌翰之赤崁
    分行帳戶內；(2)又於97年12月4日晚間7時30分許，撥打電話
    給黃錦鳳，佯稱其在東森購物設定信用卡繳款方式有誤，應
    至自動櫃員機依其指示操作以確認餘額云云，致使黃錦鳳陷
    於錯誤，而於同日晚間8時3分許，轉帳47,600元至謝昌翰之
    赤崁分行帳戶內；(3)再於97年12月4日晚間撥打電話給楊麗
    雲，詐稱其在東森購物之送貨單發生問題，送貨人員誤拿分
    期付款單讓其簽收，應至提款機操作以取消云云，致使楊麗
    雲信以為真，依指示於同日晚間8時6分、8時13分許，陸續
    轉帳部分受騙金額2筆共97,000元至謝昌翰之赤崁分行帳戶
    內；上開金錢並遭詐欺集團成員提領一空，致生損害於徐瑄
    徽、黃錦鳳及楊麗雲。嗣因徐瑄徽、黃錦鳳、楊麗雲發覺有
    異，報警循線查獲。
  (二)另林品存（林品存涉嫌幫助詐欺部分，由檢察官另為不起訴
    處分）閱覽上開報紙廣告後，不疑有他，亦於97年12月5日
    撥打廣告上所刊載之上開遠傳電信門號與對方聯絡，對方要
    求提供帳戶資料作為薪資轉帳使用，林品存遂依對方指示在
    臺南縣仁德交流道附近面試，同時將其所有第一商業銀行新
    化分行帳號為00000000000號帳戶（下稱新化分行帳戶）之
    存摺及提款卡（含密碼）交付予面試之不詳人士，嗣不法詐
    騙集團取得林品存所有之上開新化分行帳戶後，即於同日晚
    間11時許，另以電話門號撥打予許書寰，佯稱許書寰先前於
    東森購物時，因付款方式有誤，需依指示加以更正云云，造
    成許書寰陷於錯誤，於同日晚間11時36分56秒操作提款機，
    將10萬元匯入林品存所有之上開新化分行帳戶內，旋遭提領
    一空，林品存因此受有損害。嗣因許書寰發覺有異，報警循
    線查獲。
二、案經臺南縣警察局新化分局報請臺灣臺南地方法院檢察署（
    下稱臺南地檢署）檢察官偵查起訴；暨黃錦鳳訴由苗栗縣警
    察局苗栗分局報請臺灣高雄地方法院檢察署呈請臺灣高等法
    院檢察署檢察長核轉臺南地檢署檢察官偵查後移送併辦。
    理      由
壹、證據能力方面：
    按被告以外之人於審判外之陳述，雖不符刑事訴訟法第一百
    五十九條之一至第一百五十九條之四之規定，而經當事人於
    審判程序同意作為證據，法院審酌該言詞陳述或書面陳述作
    成時之情況，認為適當者，亦得為證據。當事人、代理人或
    辯護人於法院調查證據時，知有第一百五十九條第一項不得
    為證據之情形，而未於言詞辯論終結前聲明異議者，視為有
    前項之同意，刑事訴訟法第一百五十九條之五定有明文。查
    本件檢察官、被告於言詞辯論終結前，對於下述本院採為認
    定犯罪事實依據之各項供述及書面證據之證據能力及對於卷
    附各傳聞證據之證據能力，均未聲明異議，復經本院於審理
    時逐一提示予檢察官、被告表示意見，檢察官及被告對於本
    院所為之提示，就證據能力方面並無爭執，且本院審酌該等
    證據之取得過程並無瑕疵，與本案待證事實間復具有相當之
    關聯性，經本院審酌上開證據並無顯不可信之情況，採納該
    等證據自無礙被告於程序上之彈劾詰問權利，而認上開證據
    合於刑事訴訟法第一百五十九條之四及第一百五十九條之五
    等規定，是以之為本案證據並無不當，自得採為本件認定事
    實之基礎，至於被告所表示證人之證述不實在等情，屬於證
    明力，至於證明力如何，則為本院自由裁量、判斷之範圍，
    合先敘明。
貳、實體方面：
一、訊據被告吳娥固承認上開遠傳電信門號及和信電信門號係以
    其名義所申辦，且該2門號申辦時之客戶資料卡上所黏貼之
    國民身分證（95年11月27日換發）正反面影本及全民健康保
    險卡（卡片編號：0000-0000-0000）正反面影本，該等影本
    之證件原本均尚在被告持有中等情無誤，惟矢口否認有何幫
    助詐欺犯行，辯稱：上開遠傳電信門號及和信電信門號都不
    是我去申辦，應該是別人偷拿我的國民身分證及全民健康保
    險卡冒用我名義申辦的云云。經查：
  (一)本件證人蔡東廷、證人林品存閱覽上開97年12月初之自由時
    報廣告（刊載上開遠傳電信門號），分別撥打上開遠傳電信
    門號聯繫，證人蔡東廷並經對方以上開和信電信門號撥打電
    話聯絡後，乃各別依指示將證人謝昌翰之上開赤崁分行帳戶
    資料、證人林品存之上開新化分行帳戶資料交予他人，嗣證
    人徐瑄徽、證人黃錦鳳、證人楊麗雲及證人許書寰分別遭受
    上開詐騙而匯款受有財物損失之事實，業據證人蔡東廷、證
    人林品存及證人謝昌翰於警詢時及審理中結證在卷（見苗栗
    縣警察局苗栗分局警卷第20至29頁、臺南縣警察局新化分局
    警卷第3至7頁），並有證人徐瑄徽、黃錦鳳、楊麗雲及許書
    寰於警詢時之證述可佐（見上開苗栗分局警卷第31至33、42
    至44、51、52頁、上開新化分局警卷第1、2頁），復有林品
    存之門號0000000000號行動電話97年12月5日通聯調閱查詢
    單3紙、林品存之第一商業銀行新化分行帳號00000000000號
    帳戶之開戶基本資料、歷史交易資料、許書寰轉帳至林品存
    之第一商業銀行新化分行上開帳戶之自動櫃員機交易明細、
    林品存提出之97年12月5日、97年12月8日報紙廣告各1張、
    上開遠傳電信門號及上開和信電信門號之通聯調閱查詢單各
    1紙、謝昌翰之上開赤崁分行帳戶開戶基本資料、交易明細
    、徐瑄徽轉帳至謝昌翰上開赤崁分行帳戶之第一商業銀行自
    動櫃員機交易明細2紙、黃錦鳳轉帳至上開謝昌翰之帳戶之
    第一商業銀行自動櫃員機交易明細1紙、楊麗雲轉帳至上開
    謝昌翰之帳戶之第一商業銀行自動櫃員機交易明細2紙、上
    開遠傳電信門號之通聯紀錄（引自臺南地檢署97年度核交字
    第5559號偵卷第10、11頁）、自由時報97年12月2日報紙1份
    （其中見有刊載上開遠傳電信門號之徵取司機廣告，引自上
    開核交字第5559號偵卷第30頁）、臺南地檢署97年度偵字第
    17856號不起訴處分書（被告為蔡東廷、謝昌翰）、98年度
    偵字第7106號不起訴處分書（部分被告為林品存）各1份附
    卷可稽（見上開新化分局警卷第15、22至24至26頁、上開苗
    栗分局警卷第35、45、54、80至87、135、136頁，原審卷第
    46至57頁），審諸一般人並無任意將所有款項匯入他人帳戶
    之可能，而證人徐瑄徽、黃錦鳳、楊麗雲及許書寰非但與被
    告、蔡東廷、謝昌翰、林品存素不相識，其等所匯入上開各
    該帳戶之款項，復旋經詐騙集團成員提領取得，致難以追查
    其流向，是證人等所訴遭人詐欺取財一節，自堪採信；並可
    認定上開詐騙集團利用被告之上開門號行動電話及其他門號
    電話，施行詐術，向證人等遂行詐欺取財犯行，造成證人等
    受有財物損失，應甚明確。被告空言指述證人林品存、蔡東
    延及謝昌翰所述不實，乃屬臆測之詞，洵不足取。
  (二)被告固以上開情詞置辯，惟：(1)上開遠傳電信門號及和信電
    信門號行動電話預付卡係以被告名義，於97年11月22日，向
    遠傳電信公司、和信電信公司之「竹北中華特約服務中心」
    ，同時申辦領得，且該2門號之客戶資料卡上並黏貼有與被
    告之國民身分證（95年11月27日換發）及全民健康保險卡（
    卡片編號：0000-0000-0000）內容皆相同之正反面影本，該
    2門號之客戶資料卡上申請人欄均有「吳娥」之簽名各1枚等
    情，有上開遠傳電信門號之易付卡客戶資料卡及上開和信電
    信門號之輕鬆打客戶資料卡各1紙附卷可憑（見上開新化分
    局警卷第34頁，原審卷第25、26頁），雖然上開申請人欄所
    載「吳娥」之簽名，經鑑定結果非屬被告吳娥之筆跡，但國
    民身分證及全民健康保險卡屬重要之證明文件，若非遺失，
    否則要辦理電話門號均須要雙卡之證明文件，由本件親自或
    將雙卡證明文件交由信任之人辦理，並據遠傳電信股份有限
    公司99年2月26日遠傳(企營)字第09910205447號函稱「經查
    用戶至本公司直營門市及經銷商申辦門號時，本公司授權予
    門市及經銷商之承辦人員需檢核客戶資料(身分證正本及第
    二有效證件正本)無誤方可辦理，若為代理人辦理，需檢附
    行動電話申請人本人身分證正本、第二身分證正本，並檢附
    代理人身分證正本(代理人需年滿20歲)及授權書，並由代理
    人於申請書代理人簽名欄位親筆簽名方可辦理；另用戶之身
    分證正本及第二有效證件正本於影印後附於申請書」及遠傳
    電信股份有限公司100年1月4日遠傳(企營)字第09911209157
    號函稱「有關鈞院查詢上開資料，經確認客戶欲申請本公司
    行動電話門號時，需攜帶身分證正本及第二證件正本，供承
    辦人員檢核方可申請」等情，因此依上開函示可知要申請行
    動電話門號時均須雙證件之正本，但該雙證件正本仍由被告
    吳娥持有中，亦據被告供述在卷。(2)又證人即承辦上開遠
    傳電信門號及和信電信門號申請之門市人員陳凱鈴於原審審
    理中到庭具結稱：我們竹北中華特約服務中心只受理遠傳電
    信公司及和信電信公司之業務申請，項目有門號申請、繳費
    、續約、客戶異動等事宜，我們承辦門號申請，都要顧客出
    示國民身分證及第二證件即健保卡、駕照或戶口名簿，證件
    一定是要正本，我們不接受以證件影本申辦，經透過電信公
    司的戶政系統資料，核對國民身分證正本的換補發日期是否
    正確，再核對第二證件的資料與國民身分證的資料是否相符
    ，資料正確才可以申辦，我們會複印證件影本貼在客戶資料
    卡上，請顧客填寫聯絡電話、地址、名字、出生年月日、身
    分證字號，這些有時我們會幫顧客填寫，申請人是拿雙證件
    正本來辦理，本件2紙客戶資料卡上的證件，文字及大頭照
    片都蠻清楚的，沒特別模糊不清，我從未接受過別人拿證件
    影本來申辦電話等語明確（見原審卷第184至201頁），且
    客戶至遠傳電信公司直營門市及經銷商申辦門號時，遠傳電
    信公司授權予門市及經銷商之承辦人員須檢核客戶資料（國
    民身分證正本及第二有效證件正本）無誤方可辦理，若為代
    理人辦理，需檢附行動電話申請人本人之國民身分證正本及
    第二有效證件正本，並檢附代理人之國民身分證正本（代理
    人須年滿20歲）及授權書，並由代理人於申請書代理人簽名
    欄位親筆簽名方可辦理，申請人之國民身分證正本及第二有
    效證件正本於影印後附於申請書等情，亦有遠傳電信股份有
    限公司99年2月26日遠傳（企營）字第09910205447號函附卷
    足查（見原審卷第37、38頁），另被告之國民身分證（95
    年11月27日換發）及全民健康保險卡（卡片編號：0000-000
    0-0000）之證件原本均尚在被告持有中，並未遺失之事實，
    亦據被告於偵審中承認在卷（見上開核交字第2355號卷第15
    頁，原審卷第21、150頁），並有被告於偵審中分別提出該
    等證件原本經核閱影印後留存附卷之正反面影本共4紙在卷
    可查（見上開核交字第2355號卷第17頁，原審卷第28頁），
    再有中央健保局南區分局98年8月18日健保南承三字第09850
    22302號函及98年10月27日健保南費二字第0985029343號函
    附卷可參（見上開核交字第2355號卷第25頁，原審卷第7至9
    頁），是申辦上開遠傳電信門號及和信電信門號之人所提出
    之國民身分證及全民健康保險卡既均係證件正本，且該等證
    件正本皆在被告之持有中，故本件上開遠傳電信門號及和信
    電信門號係被告持身分證件正本交由不詳之人申辦，申辦完
    畢後再交給吳娥。至於證人陳凱鈴於審理中復證稱：因每月
    須承辦約有40、50件之申辦案件，且時日已久，現已無法認
    得上開遠傳電信門號及和信電信門號之申辦人等語，尚不足
    為有利於被告之認定；(3)再者，被告於98年6月18日之檢
    察事務官詢問時先供稱：我真的不知道上開遠傳電信公司之
    易付卡客戶資料卡上為什麼會有我的國民身分證等證件資料
    云云（見上開核交字第2355號卷第5頁），嗣被告於98年6
    月18日之檢察事務官詢問時改稱：可能是我在新竹租房子時
    ，我老公的朋友來我家時，拿我的證件去申辦門號云云（見
    上開核交字第2355號卷第15、16頁），再被告於原審98年
    11月18日之準備程序時另稱：當時我是跟別人租房子，我們
    也有租給別人，我是怕租的人把我的證件拿去偷辦門號，我
    的證件都放在1樓抽屜，可能是被人家偷拿云云（見原審卷
    第21頁），所辯先後不一，且與上開國民身分證及全民健康
    保險卡之證件原本均為被告持有，並未遺失之事實不符，顯
    係臨訟卸責之詞，不足採信。(4)綜上，堪信上開遠傳電信門
    號及和信電信門號乃係被告持其證件正本交給不詳之人申辦
    後再交給吳娥，難認被告有因其證件遭人偷拿冒名申辦領得
    門號之可能，且在無證據可認被告係將該2門號分別交予詐
    騙集團之情形下，依有利於被告之原則，認係被告將之同時
    交付詐騙集團；故被告上開所辯云云，當係臨訟抵賴之詞，
    委無足採。
  (三)又邇來詐騙集團經常透過電話與被害人聯繫行騙之新聞，業
    經媒體廣為報導，政府亦大力宣導民眾接獲詐財或恐嚇電話
    之因應之道，且申請行動電話門號並無特殊限制，任何人只
    需提出國民身分證及駕駛執照、健保卡等證件即得以自己名
    義申請門號使用，此為眾所週知之事實，則依一般人之社會
    生活經驗，若係供日常通訊使用之行動電話門號，原可自行
    向電信公司申請，而無向他人借用或收購門號之必要，苟見
    他人不以自己名義申請門號，反而徵求不特定人之行動電話
    門號使用，衡情當知其等取得之行動電話門號乃被利用從事
    與財產有關之犯罪，供掩飾不法犯行，避免犯罪行為人曝光
    以逃避執法人員查緝，被告對前述情形應知之甚詳，竟提供
    自己申請之電話門號卡予不詳人士使用，足認有幫助他人詐
    欺取財之不確定故意。本件應係被告任意交付上開遠傳電信
    門號及和信電信門號予詐欺集團成員，對於詐欺集團成員撥
    打詐騙電話行為給予助力，可予認定。
  (四)綜上所述，被告所為辯解，並不足採信，本件事證明確，被
    告上開犯行洵堪認定，應依法論科。
二、(一)按所謂幫助他人犯罪，係指就他人之犯罪予以物質上或精
    神上之助力，使其易於實施之積極或消極行為，亦即予正犯
    以便利，使其易於實施犯罪行為而言。之幫助犯，係對於犯
    罪與正犯有共同之認識，而以幫助之意思，對於正犯資以助
    力，而未參與實施犯罪之行為者而言（最高法院75年度臺上
    字第1509號、82年度臺上字第5918號、88年度臺上字第1270
    號判決意旨參照）。是以，如未參與實施犯罪構成要件之行
    為，且係出於幫助之意思提供助力，即屬幫助犯，而非共同
    正犯。本件被告基於幫助之犯意，提供上開遠傳電信門號及
    和信電信門號卡片予詐騙集團成員，並供詐騙被害人使用，
    僅係參與犯罪構成要件以外之行為，在無證據證明被告係以
    正犯之犯意參與，或被告有參與詐騙被害人或領取被害人匯
    入款項等詐欺取財之犯罪構成要件行為之情形下，應認其所
    為係幫助犯而非正犯之行為。又上開詐騙集團成員間就上開
    詐欺取財犯行，有犯意聯絡及行為分擔，均為共同正犯。(二)
    核被告基於幫助詐騙集團犯刑法第339條第1項詐欺取財犯罪
    之故意，而犯上開之罪，應依刑法第30條第1項前段規定，
    論以詐欺取財罪之幫助犯，並依同條第2項規定，按正犯之
    刑度減輕之。被告以1個提供本件2門號行動電話之行為，幫
    助不法詐騙集團成員多次詐欺取財犯行，應認被告係以1行
    為同時觸犯多個幫助詐欺取財罪，為同種想像競合犯，應依
    刑法第55條前段規定，從一情節較重之幫助詐欺取財罪處斷
    。檢察官移送併辦部分（即犯罪事實欄一、(一)部分），雖未
    經檢察官提起公訴，惟與檢察官起訴經認定有罪部分（即犯
    罪事實欄一、(二)部分）有想像競合犯之裁判上一罪關係，應
    為起訴效力所及，自應併予審究。
三、原審予以論罪科刑，並量處有期徒刑肆月，如易科罰金，以
    新臺幣壹仟元折算壹日，固非無見。惟查：以被告吳娥名義
    所申請之上開遠傳電信門號及和信電信門號，申請人欄所載
    「吳娥」之簽名，經鑑定結果非屬被告吳娥之筆跡，顯見被
    告吳娥係委由不詳姓名者辦理，辦妥後再由該不知情之不詳
    姓名者交給被告吳娥，但原審卻認被告吳娥親自辦理，即有
    未洽。被告上訴意旨猶執前詞，否認犯罪，雖不足採，惟原
    判決既有可議，自應由本院將原判決撤銷改判。爰審酌被告
    雖無不良素行，然其竟交付行動電話門號供他人作為不法目
    的使用，助長詐欺活動之發生，並因此增加被害人事後向幕
    後詐騙集團成員追償及刑事犯罪偵查之困難，被告矢口否認
    犯行，難認有悔意，兼衡被告僅係對他人之犯行提供助力，
    而未參與詐騙取財之實行，暨被告之智識程度、家庭經濟狀
    況及檢察官之求刑等一切情狀，量處如主文所示之有期徒刑
    肆月，並諭知如易科罰金，以新臺幣壹仟元折算壹日之標準
    ，以資懲儆。
據上論結，應依刑事訴訟法第三百六十九條第一項前段、第三百
六十四條、第二百九十九條第一項前段，刑法第三十條第一項前
段、第二項、第三百三十九條第一項、第五十五條前段、第四十
一條第一項前段，刑法施行法第一條之一第一項、第二項前段，
判決如主文。
本案經檢察官李傳來到庭執行職務。
中    華    民    國   100    年    3     月    22    日
                  刑事第七庭    審判長法  官    李文福
                                      法  官    陳顯榮
                                      法  官    顏基典
以上正本證明與原本無異。
不得上訴。
                                      書記官    林宛妮
中    華    民    國   100    年    3     月    22    日
【附錄】本判決論罪科刑法條：
刑法第339條第1項
意圖為自己或第三人不法之所有，以詐術使人將本人或第三人之
物交付者，處 5 年以下有期徒刑、拘役或科或併科 1 千元以下
罰金。